【裁判字號】    95,台上,2033
【裁判日期】    950420
【裁判案由】    誣告
【裁判全文】
最高法院刑事判決            九十五年度台上字第二０三三號
    上  訴  人  甲○○
                        之1號.
                        樓
上列上訴人因誣告案件，不服台灣高等法院中華民國九十四年一
月十九日第二審更審判決（九十三年度上更(二)字第四六五號，起
訴案號：台灣板橋地方法院檢察署八十六年度偵字第九六四號）
，提起上訴，本院判決如下：
    主  文
原判決撤銷，發回台灣高等法院。
    理  由
本件原判決撤銷第一審科刑之判決，改判論處上訴人甲○○公務
員假借職務上之機會，共同意圖他人受流氓處分，向該管公務員
誣告罪刑（處有期徒刑一年），固非無見。
惟查：一、有罪判決書所記載之犯罪事實，為論罪科刑適用法律
之基礎，故凡於適用法律有關之重要事項，必須詳加認定，明確
記載，然後於理由內敘明犯罪事實所憑之證據及認定之理由，始
足為適用法律之依據；若事實未有此記載，而理由加以說明，則
理由失其依據，其判決當然為違背法令。原判決於事實欄認定上
訴人原任職台北縣警察局新莊分局（下稱新莊分局）刑事組，擔
任刑事偵查員之工作，民國八十三年間，因其父陳洪昌出租房屋
而與黃國鎮發生爭執，竟與對黃國鎮不滿之戴連福（原審另案審
理），共同意圖使黃國鎮受流氓處分，計劃以戴連福擔任秘密證
人之方式，至新莊分局指證黃國鎮為流氓，並由不知情之警員黃
勝裕製作內容不實之警詢筆錄，提報黃國鎮為流氓。戴連福乃於
八十三年六月一日至新莊分局以「秘密證人Ａ１」之身分，誣指
黃國鎮有如原判決事實欄所載之流氓情節，黃勝裕製作警詢筆錄
後，循提報流氓作業程序提報黃國鎮為流氓，於同月十六日將黃
國鎮移送台灣板橋地方法院治安法庭審理。戴連福復接續同一誣
告之犯意，以「秘密證人Ａ１」之身分，於同月二十二日，在台
灣板橋地方法院具結佯稱如原判決事實欄所載之供述；嗣黃國鎮
經裁定不付感訓處分確定等情（原判決正本第一頁至第二頁），
於理由欄二、(四)(3)說明：「足見本案係被告主導，利用職務之便
，由被告通知羅鵬程轉告戴連福至被告任職之新莊分局檢舉黃國
鎮，再由黃勝裕製作不實內容之筆錄提報黃國鎮為流氓」；因而
依刑法第一百三十四條前段加重其刑，論處上訴人公務員假借職
務上之機會，共同意圖他人受流氓處分，向該管公務員誣告罪刑
（原判決正本第八頁、第十一頁）；但原判決於事實欄對於上訴
人係如何假藉其為新莊分局刑事偵查員之機會主導使不知情之黃
勝裕循提報流氓作業程序而提報黃國鎮為流氓，並未為認定記載
，已不足為適用法律之準據，且使上開理由論述，失其依據，自
有違誤。二、科刑之判決書，須將認定之犯罪事實詳記於事實欄
，然後於理由欄內逐一說明其所憑之證據及認定之理由，使事實
理由兩相一致，方為合法。依原判決上開事實欄之記載，並未認
定上訴人於戴連福在新莊分局誣指黃國鎮有流氓非行時，上訴人
為如何之參與實施誣告犯行，但原判決於理由欄三、說明：「被
告於事後並對戴連福表示有事將代為處理，足認被告就此已有計
劃，並參與實施。」（原判決正本第十一頁），其此部分事實之
記載與理由之論述，已有不符。又原判決就其事實認定戴連福亦
對黃國鎮不滿乙節，亦未說明其所憑之證據及其理由，原判決自
有判決理由矛盾併理由不備之違法。三、現行刑事訴訟制度採行
改良式當事人進行主義，有關訴訟程序之進行，以當事人間之攻
擊、防禦為主軸，法院不立於絕對主導之地位。為避免法官在調
查證據以前，即對被告形成先入為主之偏見，及因被告之自白而
為有罪之預斷，並符合無罪推定原則之理念，刑事訴訟法第二百
八十八條第三項規定，除簡式審判程序外，審判長就被告被訴事
實為訊問者，應於調查證據程序之最後行之。又為使審判程序集
中進行，同法第二百七十三條第一項明定法院得於第一次審判期
日前，傳喚被告或其代理人，並通知檢察官、辯護人、輔佐人到
庭，行準備程序，處理同條項所列各款及同法第二百七十四條、
第二百七十六條至第二百七十八條等規定之事項。故準備程序處
理之事項，原則上僅限於訴訟資料之聚集及彙整，旨在使審判程
序能密集而順暢之進行預作準備，不得因此而取代審判期日應踐
行之直接調查證據程序。調查證據乃刑事審判程序之核心，改良
式當事人進行主義之精神所在；關於證人、鑑定人之調查、詰問
，尤為當事人間攻擊、防禦最重要之法庭活動，亦為法院形成心
證之所繫，除依刑事訴訟法第二百七十六條第一項規定，法院預
料證人不能於審判期日到場之情形者外，不得於準備程序訊問證
人，致使審判程序空洞化，破壞直接審理原則與言詞審理原則。
本件依卷內筆錄之記載，告訴人黃國鎮、證人黃勝裕於準備程序
，受命法官訊問時，均陳明其等於審判期日可以到庭，另證人羅
鵬程並未陳明審判期日有何正當理由不能到庭之情事，乃原審竟
分別於九十三年八月三十一日、同年十月十九日、同年十一月三
十日行準備程序時予以傳訊，並為實體上之訊問調查（原審卷第
十六頁至第十九頁、第五十九頁至第六十五頁、第九十四頁至第
九十七頁），其所踐行之訴訟程序，難謂適法。四、刑事訴訟法
第一百六十五條第一項規定：「卷宗內之筆錄及其他文書可為證
據者，審判長應向當事人、代理人、辯護人或輔佐人宣讀或告以
要旨」，該規定本旨，乃基於直接審理原則，於審判庭宣讀或告
以要旨判決基礎之筆錄或文書證據資料，用以擔保證據資料之真
實性，兼具保護被告之防禦權。本件原判決採為判決基礎之重要
證據即戴連福於新莊分局及台灣板橋地方法院治安法庭所為之供
述（原判決正本第三頁），於審判期日，未依刑事訴訟法第一百
六十五條第一項之規定，踐行調查程序向上訴人宣讀或告以要旨
（原審卷第一三八頁至第一四三頁），而逕採為認定上訴人犯罪
之論據，自屬違法。綜上，應認原判決仍有撤銷發回之原因。原
判決其他有裁判上一罪關係部分，基於審判不可分原則，應一併
發回。
據上論結，應依刑事訴訟法第三百九十七條、第四百零一條，判
決如主文。
中    華    民    國  九十五  年    四    月   二十   日
                      最高法院刑事第十二庭
                          審判長法官  林  永  茂
                                法官  洪  文  章
                                法官  蘇  振  堂
                                法官  蕭  仰  歸
                                法官  何  菁  莪
      本件正本證明與原本無異
                                      書  記  官
中    華    民    國  九十五  年    四    月  二十五  日
                                                      Ｅ


司法院資訊處製作；財團法人民間司法改革基金會備份。
